【裁判字號】    97,訴,2695
【裁判日期】    981110
【裁判案由】    分割共有物
【裁判全文】
臺灣臺中地方法院民事判決              97年度訴字第2695號
原      告  己○○○
                      光明巷7.
訴訟代理人  何崇民    律師
            黃鈴    律師
被      告  丁○
            辛○○○
            戊○○
兼上列三人
訴訟代理人  乙○○
                      巷16弄.
被      告  庚○○
訴訟代理人  宋永祥    律師
            李美玉    律師
複代理人    蔡其龍    律師
被      告  丙○○
訴訟代理人  甲○○
上列當事人間請求分割共有物事件，於民國98年10月22日言詞辯
論終結，本院判決如下：
    主      文
兩造共有坐落台中市○○區○○段一七三地號，地目：旱，面積
九八八五點三一平方公尺之土地應分割為：如附圖（甲案）編號
ａ所示面積二六九七點九五平方公尺之土地由原告及被告乙○○
、丁○、辛○○○、戊○○取得，並依原應有部分之比例保持共
有；編號ｂ所示面積二一九一點四一平方公尺之土地由被告庚○○取得；編號ｃ所示面積四九九五點九五平方公尺之土地由被告
丙○○取得。
被告丙○○應補償原告新臺幣貳萬壹仟伍佰捌拾伍元、被告乙○○新台幣貳萬捌仟捌佰陸拾參元、被告丁○新台幣陸萬肆仟玖佰
肆拾參元、被告辛○○○新台幣貳萬捌仟捌佰陸拾參元、被告戊○○新台幣貳萬捌仟捌佰陸拾參元、被告庚○○新台幣肆拾壹萬
陸仟柒佰肆拾伍元。
訴訟費用由兩造按附表所示應有部分比例負擔。
    事實及理由
一、程序事項之說明：
    被告丁○、辛○○○、戊○○、乙○○均未於言詞辯論期日
    到場，核無民事訴訟法第386條各款所列情形，應依原告之
    聲請，由其一造辯論而為判決。
二、兩造之主張：
  (一)原告起訴主張：
    1.坐落台中市○○區○○段173地號、地目：旱、面積9,885
      .3 1平方公尺土地，為兩造所共有，應有部分各如附表所
      示。系爭土地兩造未訂立不分割契約，又無不能分割之情
      事，且無法達成協議分割，爰請求裁判分割該共有之土地
      ，以利土地之管理及使用收益。又原告己○○○及被告乙○○、丁○、辛○○○、戊○○等人均同意於系爭土地分
      割後，就所分得之部分，仍依原應有部分比例繼續維持共
      有。
    2.又本件系爭土地之分割，應以原物分配為當，而被告雖抗
      辯系爭土地有分管契約，並提出假分割結果地圖謄本為證
      等情；然該假分割結果地圖謄本並未有共有人之簽名，亦
      無其他佐證可知當時測量之目的、申請人等資料，原告自
      得否認之。且系爭土地縱有分管契約，於裁判分割共有物
      時，亦非必須完全依分管契約以為分割，仍應斟酌土地之
      經濟上價值，使各共有人分得土地之價值相當，並利於使
      用。關於分割方案，原告主張本件分割方法，按台中市中
      正地政事務所98年5月26日複丈成果圖所示甲案之分割方
      案為分割，此種分割方法，可使原告及被告乙○○、丁○
      、辛○○○、戊○○取得之土地形狀較為完整，不致使台
      中市中正地政事務所97年12月31日土地複丈成果圖編號d
      、e、j3等區塊之土地利用，因對外通路過小而不利使用
      ，嚴重減損經濟效用。而將台中市中正地政事務所97年12
      月31日土地複丈成果圖編號j4、eII、iII等分歸被告庚○○取得，亦不致妨害其對土地之利用，應以原告所主張之
      分割方法，更符合公平及經濟效用之原則。又如依原告主
      張之分割方法分割，因各共有人取得土地之位置、地勢、
      地形、臨路面積、土地使用狀況均不同，其經濟利用價值
      亦應不同，應鑑定各共有人取得土地之價值，並互為價差
      之補償。
    3.對台中市中正地政事務所98年5月26日複丈成果圖甲案所
      示之分割方法，經送歐亞不動產估價師聯合事務所估價報
      告結果之各共有人取得土地之價值無意見；惟該估價結果
      ，就系爭土地之鄰地即同段174、175地號土地為被告庚○○所有，而如附圖所示ｂ部分是分由被告庚○○取得，可
      與其所有同段174、175地號土地合併使用，價值應有調整
      之必要。又訴外人李東城占有被告丙○○土地，是由被告
      丙○○出租者，並非無權占有，是前揭估價報告將此列入
      考量，並為價值調整，實有錯誤。然原告同意就此部分，
      由被告丙○○再提出新台幣（下同）50,000元補償予各共
      有人，並按各共有人應有部分之比例分配等語，並聲明：
      分割方法如台中市中正地政事務所98年5月26日複丈成果
      圖甲案所示之分割方法，不能按應有部分之價值分配部分
      ，應為金錢補償。
  (二)被告丙○○則以：
    系爭土地重測前地號為台中市北屯區○○○段600-14地號，
    原共有人分為王炳煌、庚○○、徐文忠，且其等曾於57年8
    月20日依台中市地政事務所57年丈字第2763號假分割結果地
    籍圖，核算交換坪數而協議分管。嗣王炳煌之應有部分於75
    年4月8日由訴外人賴國城拍定取得，再由訴外人賴國勇於83
    年3月19日向其買受取得其所有權，惟因法令限制，始以被
    告丙○○名義登記迄今。且訴外人賴國勇就系爭土地分管耕
    作情形向賴國城與被告庚○○進行查證亦獲證實，嗣即基於
    分管契約於系爭土地上建立農舍，且雇工鑽探灌溉水井，並
    自87年11月起申請電力使用以利耕作；而土地之利用，並已
    於97年1月間將其分管之部分土地出租與訴外人李東城耕作
    改良迄今，故系爭土地仍屬分管狀態而有分管使用收益之實
    益，且已為相當之改良，並有耕作物在其上，應以被告丙○○所主張之分割方法，實為最適當。被告丙○○同意依原告
    所提之分割方案即如台中市中正地政事務所98年5月26日複
    丈成果圖甲案所示之分割方法為分割。另就分割後取得土地
    價值不同部分，除歐亞不動產估價師聯合事務所鑑定結果外
    ，被告丙○○同意因該估價報告就被告丙○○是將系爭土地
    出租予訴外人李東城使用收益部分，誤列為遭他人占用而做
    價值調整部分，被告丙○○願再提出50,000元補償原告及其
    餘共有人等語。並聲明：分割方法如台中市中正地政事務所
    98年5月26日複丈成果圖甲案所示之分割方法。
  (三)被告庚○○則以：
    1.系爭土地重測前為台中市北屯區○○○段600-14地號土地
      ，57年間原為訴外人徐阿坤與王炳煌共有（徐阿坤之持分
      為10109分之5000，王炳煌之持分為10109分之5109，由被
      告庚○○之配偶魏相魁於57年6月24日向訴外人徐阿坤買
      受，並約定登記被告庚○○為所有權人後，即與系爭土地
      原共有人徐阿坤與王炳煌合意分管系爭土地，有57 年8月
      20日台中市地政事務所假分割結果地圖謄本1件可查，足
      認系爭土地早有分管契約之存在，且事實上各共有人亦按
      分管契約管理使用系爭土地，嗣原告與被告乙○○、丁○
      、辛○○○、戊○○自原共有人處受讓系爭土地之應有部
      分時，亦應知悉系爭土地之分管情形，此由其應有部分之
      受讓過程是(1)徐文忠於78年8月2日將系爭土地「1010 9分
      之2759」之持分移轉登記予鐘文修。(2)鐘文修於79年9月2
      1日將系爭土地「10109分之2759」之持分移轉登記予林信
      鎮。(3)林信鎮於89年7月28日將系爭土地「10109分之2759
      」之持分移轉登記予李榮華。(4)李榮華於90年9月14日將
      系爭土地「10109分之2759」之持分移轉登記予被告乙○○。(5)被告乙○○再於92年12月10日將系爭土地「10109
      分之2759」之應有部分分別移轉登記予原告、被告丁○、
      辛○○○及戊○○後，其應有部分分別被告乙○○為1010
      9分之460、原告為10109分之344、被告丁○為10109分之1
      035、被告辛○○○及戊○○均為10109分之460，合計仍
      為10109分之2759。可知原告及被告乙○○、丁○、辛○○○、戊○○等人之應有部分係繼受訴外人徐文忠而得，
      而訴外人徐文忠所有系爭土地是於61年2月9日繼承其被繼
      承人徐阿坤之應有部分而取得，是原告及被告乙○○、丁○、辛○○○、戊○○自仍應受系爭土地上分管契約之拘
      束。
    2.被告庚○○主張之分割方案為如台中市中正地政事務所98
      年5月26日複丈成果圖乙案所示之分割方法，此種分割方
      法與前揭分管契約各共有人所使用之位置、面積大致相符
      。又因被告庚○○之配偶魏相魁於57年間係以較優厚之價
      格向訴外人徐阿坤購買取得系爭土地，故約定由被告庚○○管理使用系爭土地較平坦及較適宜耕作之土地〔即假分
      割結果地圖謄本標示(二)〕部分，被告庚○○數十年來亦
      按分管契約管理使用該部分之土地，並自任耕作種植荔枝
      樹，自應由被告庚○○取得該部分之土地。
    3.被告庚○○不同意依原告主張之分割方案分割，因如依原
      告主張之分割方法，將使被告庚○○取得土地之臨路面積
      太少，因面臨台中市○○路○段350巷土地，尚有被同段17
      6-2地號部分土地阻擋。及如依該分割方法，被告庚○○
      分得如台中市中正地政事務所98年1月12日複丈成果圖所
      示j4部分為溪流，將來根本不可能獲得政府之徵收補償；
      且j4與a相鄰部分之土地，復有高達10公尺之落差，致被
      告庚○○無法使用該土地，則被告庚○○在甲案中，將有
      高達百坪之土地無法使用，明顯不公平。為土地使用之便
      利性，應以被告庚○○主張之分割方案為可採。
    4.依歐亞不動產估價師聯合事務所估價結果可知，甲案分割
      方法被告庚○○取得土地之臨路寬度僅16公尺，顯與其他
      共有人少。又被告庚○○取得前揭j4部分土地為溪流，係
      永遠不可能使用收益之土地，相較於原告及被告乙○○、
      丁○、辛○○○、戊○○、丙○○等人分得土地是遭「未
      保存建物占用」、「部分做道路使用」，渠等於分割後，
      可向占有人請求給付相當於不當得利之租金，或可能受政
      府徵收而獲得補償費，被告庚○○之損失顯然較大。而該
      估價報告又未就此為考量，而調整修正土地之價格，且被
      告庚○○僅受394,335元之補償，對於當初是以較高價格
      取得系爭土地之應有部分之被告庚○○而言，並不公平。
      另關於訴外人李東城占有被告丙○○土地，是由被告丙○○出租，並非無權占有，而前揭估價報告將此列入考量，
      並為價值調整，應有錯誤部分，被告庚○○同意就此部分
      ，由被告丙○○再提出50,000元補償予各共有人，並按各
      共有人應有部分之比例分配等語。並聲明：分割方法如台
      中市中正地政事務所98年5月26日複丈成果圖乙案所示之
      分割方法。
  (四)被告丁○、辛○○○、戊○○、乙○○均未於最後言詞辯論
    期日到庭，據其前言詞辯論及提出書狀陳述略以：同意依原
    告所提之分割方案為分割，且同意分割後與原告就取得之土
    地，仍依原應有部分比例繼續維持共有。
三、下列事實為原告及被告庚○○、丙○○所不爭執，並有土地
    登記謄本、調解不成立證明書、本院97年12月31日勘驗筆錄
    及台中市中正地政事務所98年1月12日土地複丈成果圖、98
    年5月26日複丈成果圖等為證，自堪信為真實，本院採為判
    決之基礎。
  (一)坐落台中市○○區○○段173地號、地目：旱、面積9,885.3
    1平方公尺土地，為兩造所共有，應有部分如附表所示。
  (二)兩造就系爭土地未訂立不分割之協議，亦無不能分割之情事
    ，且經兩造協調，無法達成分割之協議。
  (三)原告己○○○及被告乙○○、丁○、辛○○○、戊○○同意
    於系爭土地分割後，仍依原應有部分繼續維持共有。
  (四)系爭土地經本院勘驗結果，其占有及使用情況如台中市中正
    地政事務所98年1月12日複丈成果圖所示。
  (五)如台中市中正地政事務所98年5月26日複丈成果圖所示甲案
    之分割方法，經送歐亞不動產估價師聯合事務所鑑定結果，
    原告己○○○及被告乙○○、丁○、辛○○○、戊○○等人
    依應有部分比例計算之價值為16,192,934元、分配取得土地
    之價值為16,047,407元、不足145,527元；被告庚○○依應
    有部分比例計算之價值為13,152,724元、分配取得土地之價
    值為12,758,389元、不足394,335元；被告丙○○依應有部
    分比例計算之價值為29,985,393元、分配取得土地之價值為
    30,525,255元、超額539,862元。
  (六)原告己○○○及被告乙○○、丁○、辛○○○、戊○○、丙○○均同意本件分割方法，按台中市中正地政事務所98年5
    月26日複丈成果圖所示甲案之分割方案為分割。
四、本件訴訟之爭點：
    本件系爭土地之分割方案，究以何種分割方案為可採。
五、法院之判斷：
  (一)按各共有人，除法令另有規定外，得隨時請求分割共有物。
    但因物之使用目的不能分割或契約訂有不分割之期限者，不
    在此限，民法第823條第1項定有明文。本件原告主張坐落台
    中市○○區○○段173地號、地目：旱、面積9,885.31平方
    公尺土地，為兩造所共有，應有部分如附表所示，且兩造就
    系爭土地未訂立不分割之協議，亦無不能分割之情事，且經
    兩造協調，無法達成分割之協議等事實，業據原告提出土地
    登記謄本、調解不成立證明書為證，且為兩造所不爭執，自
    堪信為真實，則原告請求法院判決分割共有物，自無不合，
    應予准許。
  (二)再按共有物之分割，依共有人協議之方法行之。分割之方法
    不能協議決定，或於協議決定後因消滅時效完成經共有人拒
    絕履行者，法院得因任何共有人之請求，命為下列之分配：
    1.以原物分配於各共有人。但各共有人均受原物之分配顯有
    困難者，得將原物分配於部分共有人。2.原物分配顯有困難
    時，得變賣共有物，以價金分配於各共有人；或以原物之一
    部分分配於各共有人，他部分變賣，以價金分配於各共有人
    。以原物為分配時，如共有人中有未受分配，或不能按其應
    有部分受分配者，得以金錢補償之。以原物為分配時，因共
    有人之利益或其他必要情形，得就共有物之一部分仍維持共
    有。民法第824條第1項至第4項定有明文。本件系爭土地之
    面積達9,885.31平方公尺，而共有人僅有兩造共7人，且其
    中原告己○○○及被告乙○○、丁○、辛○○○、戊○○等
    5人於分割後，就所取得之土地復表示願繼續維持共有，即
    本件系爭土地之分割，僅須分割成3筆土地，是以原物分割
    方式，並無困難，而共有人復均陳述分割方法為原物分割，
    是本件分割共有物之方法，自以原物分割為宜。又原物分割
    應審酌共有人之應有部分比例，各共有人之意願，各共有人
    間有無符合公平之原則及整體共有人之經濟利益等因素為通
    盤之考量，以求得最合理之分割方法。查系爭土地經本院於
    97 年12月31日會同台中市中正地政事務所前往勘驗測量，
    其占有及使用情況如該地政事務所98年1月12日複丈成果圖
    所示，為兩造所不爭執，並有該所複丈成果圖及本院97年12
    月31 日勘驗筆錄可查。又原告及被告乙○○、丁○、辛○○○、戊○○、丙○○均同意本件分割方法，按台中市中正
    地政事務所98年5月26日複丈成果圖所示甲案之分割方法為
    分割，查此部分共有人之應有部分合計達10109分之7868，
    百分比約占77.8%，已可謂此種分割方法符合多數共有人之
    主張及利益。而被告庚○○雖不同意此種分割方法，並主張
    依台中市中正地政事務所98年5月26日複丈成果圖所示乙案
    之分割方法，其理由無非以被告庚○○主張之分割方案與使
    用現況大致相符，且利於其與自己所有同段174地號土地合
    併利用。而被告庚○○當時買受本件系爭土地之應有部分是
    以一般買賣契約及較優厚之價格買受，始能在持有之數十年
    間依分管契約使用其主張分割方案ｂ部分之土地；而原告及
    被告乙○○、丁○、辛○○○、戊○○等人於取得土地時，
    已知其遭他人占有之情形，顯有以較低價格取得土地應有部
    分，再於其後分割共有物時，先主張分得較優越之位置，後
    又主張金錢補償，相較於以較高價格取得系爭土地應有部分
    之被告庚○○而言，並不公平。再原告主張之甲案分割方法
    ，將致被告庚○○取得土地之臨路面積太少，且如台中市中
    正地政事務所98年1月12日複丈成果圖所示j4部分為溪流，
    而j4與a相鄰部分之土地，復有高達10公尺之落差，亦使被
    告庚○○無法使用該土地，而不符公平原則等語。惟按數人
    按其應有部分，對於一物有所有權者，為共有人。各共有人
    ，除契約另有約定外，按其應有部分，對於共有物之全部，
    有使用收益之權。民法第817條、第818條分別定有明文。可
    知各共有人對於共有物之權利，除契約另有約定外，是按其
    應有部分之比例享受，而非依取得共有物應有部分之價格為
    區分，自無從以某一共有人取得應有部分之價格較高，即謂
    其得享有較高於其他共有人之共有權利；況各共有人取得共
    有物之時期非必相同，取得時期之經濟發展、景氣循環階段
    不同，土地自有不同之價格，再加計通貨膨脹因素，實亦無
    從比較究竟那一個共有人是以比較高的代價取得共有物之應
    有部分，是被告庚○○以其是以較高價格取得共有物之應有
    部分為由，充其主張分割方案之依據，自非可採。另關於臨
    路面積部分，本件不論依原告及被告乙○○、丁○、辛○○○、戊○○、丙○○等人主張之甲案或被告庚○○主張之乙
    案為分割方法，被告庚○○所分得之ｂ部分土地之臨路寬度
    均約略相同（成果圖上ｂ部分土地面臨台中市○○路○段350
    巷之寬度均約1.5公分，按比例尺1000分之1計算，約15、6
    公尺），並無被告庚○○所稱甲案之臨路面積較乙案之臨路
    少之情形，況系爭土地地目為旱，被告庚○○現並在其上種
    植荔枝等果樹，依甲案分配，其分得土地之臨路寬度應已足
    供利用土地時之進出使用；至於其所指如前揭複丈成果圖所
    示j4部分為溪流，且j4與a相鄰之部分土地有10公尺之落差
    等情，惟查共有物之分割應審酌共有人之應有部分比例，各
    共有人之意願，並符合公平之原則及整體共有人之經濟利益
    等因素為通盤之考量；本件如採甲案之分割方法，符合多數
    共有人之意願，已如前述；而被告庚○○分得之土地固有其
    所指j4部分為溪流，且j4與a相鄰之部分土地有落差之事實
    ；惟原告及被告乙○○、丁○、辛○○○、戊○○等人所取
    得之部分，更係大部分土地遭他人占有使用中，其中如台中
    市中正地政事務所98年1月12日複丈成果圖所示d部分為訴外
    人黃火占有使用、e部分為訴外人林江柑等人占有使用、g部
    分為訴外人陳長義占有使用，有該複丈成果圖可查，且土地
    亦有高低落差；被告丙○○所取得之部分，亦有部分土地為
    既成巷道，現供道路使用，其中如台中市中正地政事務所98
    年1月12日複丈成果圖所示i1部分面積159.59平方公尺、i2
    部分面積575.51平方公尺，均為既成巷道，被告丙○○分得
    後亦無法使用，且其分配取得之j1、j2部分之土地面積甚小
    ，且與其餘土地中間相隔前揭既成巷道（即松竹路1段350巷
    ），亦無法充分利用；凡此，相較於被告庚○○所分得土地
    僅部分有使用上之困難，並無較不公平之處，且所分受取得
    之土地如有價值較低，而不能按應有部分受分配者，亦得以
    金錢補償之，用補分割方法之不足。再被告庚○○復抗辯其
    係依分管契約利用土地等語；姑不論原告否認系爭土地有分
    管契約存在，縱有分管契約存在，亦僅係共有人就共有物之
    使用、收益或管理方法所訂定之契約，而共有人請求分割共
    有物應解為有終止分管契約之意思。是系爭土地縱有分管契
    約，應已因原告提起本件分割共有物訴訟，而當然終止。且
    分管契約與協議分割契約不同，前者以共有關係繼續存在為
    前提，後者以消滅共有關係為目的，故裁判上分割共有土地
    時，並非必須完全依分管契約以為分割，而應斟酌土地之經
    濟上價值，並求各共有人分得土地之價值相當，利於使用，
    且符合公平原則。如依被告庚○○主張乙案之分割方法分割
    ，則原告及被告乙○○、丁○、辛○○○、戊○○等人取得
    之土地除有上述多數遭他人占有之情形外，土地更形成一啞
    鈴形狀，中間僅有狹長通道相連，更不利於土地之利用。從
    而可知，被告庚○○所主張之分割方法，非但未得多數共有
    人之同意，且亦不合於公平之原則及整體共有人之經濟利益
    ，自不足採為本件系爭土地之分割方法。是本院因認依原告
    及被告乙○○、丁○、辛○○○、戊○○、丙○○等人主張
    之分割方法為分割，應能符合各共有人之最佳利益，爰就系
    爭土地定分割方法如主文第1項所示。又原告及被告乙○○
    、丁○、辛○○○、戊○○均陳述分割後，願繼續保持共有
    ，自無不合，爰命仍按其原應有部分之比例保持共有。
  (三)另按以原物為分配時，如共有人中有未受分配，或不能按其
    應有部分受分配者，得以金錢補償之，民法第824條第2項定
    有明文。而共有物之原物分割，依民法第825條規定觀之，
    係各共有人就存在於共有物全部之應有部分互相移轉，使各
    共有人取得各自分得部分之單獨所有權。故原物分割而應以
    金錢為補償者，倘分得價值較高及分得價值較低之共有人均
    為多數時，該每一分得價值較高之共有人即應就其補償金額
    對於分得價值較低之共有人全體為補償，並依各該短少部分
    之比例，定其給付金額，方符共有物原物分割為共有物應有
    部分互相移轉之本旨，亦有最高法院85年台上字第2676號判
    例可資參照。本件系爭土地依甲案分割之結果，兩造取得土
    地之價值，經本院囑歐亞不動產估價師聯合事務所鑑定結果
    ，原告己○○○及被告乙○○、丁○、辛○○○、戊○○等
    人依應有部分比例計算之價值為16,192,934元、分配取得土
    地之價值為16,047,407元、不足145,527元；被告庚○○依
    應有部分比例計算之價值為13,152,724元、分配取得土地之
    價值為12,758,389元、不足394,335元；被告丙○○依應有
    部分比例計算之價值為29,985,393元、分配取得土地之價值
    為30,525,255元、超額539,862元，有該估價報告書附卷可
    稽。核其鑑定結果已詳予敘明所憑之依據及鑑定之方法，而
    為客觀之評估，自屬可採。原告雖認該估價結果，就系爭土
    地之鄰地即同段174、175地號土地為被告庚○○所有，而如
    附圖所示ｂ部分是分由被告庚○○取得，可與其所有同段17
    4、175地號土地合併使用，價值應有調整之必要等語。及被
    告庚○○主張其取得前揭j4部分土地為溪流，係永遠不可能
    使用收益之土地，價值較低，應調整修正土地之價格，且被
    告庚○○僅受394,335元之補償過少，並不公平等語。然查
    同段174、175地號土地係被告庚○○單獨所有者，自無從於
    本件分割共有物事件納入考量其分割後是否合併使用，而得
    使整體價值提高。且前揭估價報告就估價結果已詳述其價格
    決定之理由，依分割後各筆土地之臨路情形、寬深、面積、
    土地形狀、地勢（高低落差）、占用、道路等因素優劣調整
    、修正推估，以求取其差價，其估價之結果，自應足以採認
    。另就原告及被告庚○○主張該估價報告書關於訴外人李東
    城占有被告丙○○土地，是由被告丙○○出租者，並非無權
    占有，該估價報告書將之列入考量，並為價值調整，實有錯
    誤部分，已經兩造同意再由被告丙○○另提出50,000元，由
    其餘共有人按應有部分比例補償。即前揭估價報告書被告丙○○分配取得之價值應再增加50,000元，並由其餘共有人按
    應有部分比例分配，而原告及被告乙○○、丁○、辛○○○
    、戊○○之應有部分共計10109分之2759，被告庚○○之應
    有部分為10109分之2241，應有部分比例為2759：2241 ，是
    此50,000元部分，原告及被告乙○○、丁○、辛○○○、戊○○應受分配27,590元（50,000×2,759÷5,000＝27,590）
    ，被告庚○○應有分配22,410元（50,000×2,241 ÷5,000
    ＝22,410）。是依前揭規定，該分得土地價值低於其應有部
    分價值之共有人，未能按其應有部分受分配，自應由增加價
    值之共有人以金錢補償之，本件甲案之分割方法，被告丙○○分得土地價值高於其應有部分價值，應補償其餘共有人；
    而其補償，原告及被告乙○○、丁○、辛○○○、戊○○應
    受補償之金額為173,117元（145,527＋27,590＝173,117）
    ，其應有部分合計為1010 9分之2759，按比例分配，則原告
    應受補償之金額為21,585元（173,117×344÷2,759＝21,58
    5元，元以下四捨五入），被告乙○○應受補償之金額為28,
    863元（173,117×460÷2,759＝28,863元）被告丁○應受補
    償之金額為64,943元（173,117×1,035÷2,759＝64,943元
    ，配合調整增加1元）被告辛○○○應受補償之金額為28,86
    3元（173, 117×460÷2,759＝28,863元）被告戊○○應受
    補償之金額為28,863元（173,117×460÷2,759＝28,863元
    ）。被告庚○○應受補償之金額為416,7 45元（394,335＋
    22,410＝416,745）。爰命被告丙○○補償原告21,585元、
    被告乙○○28,863元、被告丁○64,943元、被告辛○○○
    28,863元、被告戊○○28,863元、被告庚○○416,745元。
六、因共有物分割、經界或其他性質上類似之事件涉訟，由敗訴
    當事人負擔訴訟費用顯失公平者，法院得酌量情形，命勝訴
    之當事人負擔其一部。民事訴訟法第80條之 1定有明文。查
    分割共有物之訴，係合兩造之必要共同訴訟，原、被告之間
    本可互換地位，本件原告起訴雖於法有據，但被告之應訴實
    因訴訟性質所不得不然，且被告原就分割方法之爭執，乃為
    伸張或防衛其權利所必要，是以本院認由敗訴之被告負擔全
    部訴訟費用，顯失公平，應由兩造各按應有部分之比例分擔
    （詳如附表），方屬公允，爰諭知如主文第3項所示。
七、據上論結，本件原告之訴為有理由，依民事訴訟法第385條
    第1項前段、第78條、第80條之1、第85條第1項但書，判決
    如主文。
中    華    民    國    98    年      11  月    10    日
                  民事第三庭    法  官  林源森
附表：
┌──┬────┬─────────┬─────────┐
│編號│共有人  │應有部分          │訴訟費用負擔比例  │
├──┼────┼─────────┼─────────┤
│一  │己○○○│10109分之344      │10109分之344      │
├──┼────┼─────────┼─────────┤
│二  │乙○○  │10109分之460      │10109分之460      │
├──┼────┼─────────┼─────────┤
│三  │丁○    │10109分之1035     │10109分之1035     │
├──┼────┼─────────┼─────────┤
│四  │辛○○○│10109分之460      │10109分之460      │
├──┼────┼─────────┼─────────┤
│五  │戊○○  │10109分之460      │10109分之460      │
├──┼────┼─────────┼─────────┤
│六  │庚○○  │10109分之2241     │10109分之2241     │
├──┼────┼─────────┼─────────┤
│七  │丙○○  │10109分之5109     │10109分之5109     │
└──┴────┴─────────┴─────────┘
以上正本係照原本作成。
如對本判決上訴，須於判決送達後20日內向本院提出上訴狀（須
附繕本）。
中    華    民    國    98    年      11  月    10    日
                                書記官  李國敬


司法院資訊處製作；財團法人民間司法改革基金會備份。
